臺灣高等法院臺南分院刑事判決　　　　　　 九十一年度上易字第一一五三號　Ｃ
　　上　訴　人
　　即　被　告　乙　○　○
　　　　　　　　丁　○　○
　　　　　　　　丙　○　○
　　　　　　　　甲　○　○
右上訴人因違反農會法案件，不服臺灣嘉義地方法院九十年度易字第五六三號中華民
國九十一年八月二十九日第一審判決（起訴案號：臺灣嘉義地方法院檢察署九十年度
偵字第二五二八號），提起上訴，本院判決如左：
      主      文
原判決撤銷。
乙○○共同連續對於農會之選舉有選舉權之人，交付財物，而約其為一定選舉權之行
使，處有期徒刑陸月，如易科罰金以參佰元折算壹日。
丁○○共同連續對於農會之選舉有選舉權之人，交付財物，而約其為一定選舉權之行
使，處有期徒刑伍月，如易科罰金以參佰元折算壹日。
丙○○共同連續對於農會之選舉有選舉權之人，交付財物，而約其為一定選舉權之行
使，處有期徒刑肆月，如易科罰金以參佰元折算壹日。
甲○○共同連續對於農會之選舉有選舉權之人，交付財物，而約其為一定選舉權之行
使，處有期徒刑參月，如易科罰金以參佰元折算壹日。
      事      實
一、乙○○係嘉義市農會前任理事長、嘉義市農會第六屆出席上級農會會員代表候選
    人，丁○○係嘉義市農會會員、嘉義市農會第六屆出席上級農會會員代表候選人
    ，丙○○係乙○○之子，為該屆理事候選人，三人為求自己及共同支持之理事候
    選人蕭士林、楊金章、王進農等人得以當選，竟與甲○○共同基於概括之犯意聯
    絡，先於民國九十年二月七日下午四、五時許，由乙○○、丁○○至嘉義市農會
    會員余佳應嘉義市○○○路六二巷一弄二號住處，交付裝有約現金十萬元之牛皮
    紙袋，對嘉義市農會保安里準會員代表余佳應（同額競選），要求余佳應投票予
    彼等支持之人，為余佳應當場拒絕並退還。嗣會員代表選舉確定後，乙○○於九
    十年二月二十二日左右，至當選嘉義市農會頂安里會員代表之林銅鐘嘉義市○○
    路三一九號住處，將嘉義市農會第六屆理事候選人配票單（上載有蕭士林、丙○○、楊金章、王進農四人姓名）予林銅鐘，要求支持配票單上之人，並於九十年
    二月二十五日下午，由乙○○、丙○○、甲○○共同前往林銅鐘住處，拿一疊千
    元紙鈔約十萬元置放林銅鐘家中客廳茶几，要求林銅鐘投票予其等支持之人後離
    開，林銅鐘因不願意支持，隨即追出將錢交還甲○○。嗣在嘉義市調查站偵辦時
    ，林銅鐘即交出該配票單。九十年二月二十五日晚間，由乙○○、丙○○、甲○○另至嘉義市東區羌母寮二十七號，向當選嘉義市農會盧厝里會員代表之沈柄文
    家中拜票（於前一天已委託沈勝忠交付配票單予沈柄文，惟已遭沈柄文撕毀），
    行求沈柄文投票予其等支持之人，並在沈柄文來不及拒絕下，將一包現金約十萬
    元塞入沈柄文衣服內後開車離去，沈柄文於車後大叫：「拿回去」，乙○○等人
    並未回頭。至嘉義市農會理監事選舉完畢之九十年二月二十七日下午，始由乙○○、甲○○再至向沈柄文前揭處住，向沈柄文之妻沈蕭秀取回該筆款項。乙○○
    、丁○○二人於嘉義市農會第六屆會員代表選舉前夕，知悉嘉義市農會第五屆大
    溪里會員代表賴招源因積欠嘉義市農會利息，依法不能登記參選會員代表。另乙○○、丁○○為求自己及所推出之理事候選人當選，於八十九年十二月二十六日
    由丁○○籌款四十萬元借貸賴招源繳付利息，賴招源因而登記參選該屆農會代表
    及理事，並順利當選大溪里會員代表（乙○○、丁○○交付賴招源四十萬元部分
    尚不為罪，詳下述「理由四」）。嗣於九十年二月十六日，會員代表選舉後之理
    監事選舉前，賴招源又向丁○○借款十萬元，並由乙○○、丁○○交付配票單予
    賴招源（已為賴招源撕毀），要求投票予乙○○等人支持之理事候選人，丁○○
    因而未收取任何利息。
二、案經法務部調查局嘉義市調查站及嘉義市警察局報由臺灣嘉義地方法院檢察署檢
    察官偵查起訴。
      理      由
一、訊據被告乙○○、丙○○、丁○○及甲○○均堅詞否認有前揭交付財物買票之犯
    行。辯稱：乙○○、丁○○、丙○○三人雖有分別參加嘉義市農會第六屆出席上
    級農會會員代表及該屆理事之候選，甲○○也有為之助選，但伊等並未積極競選
    ，因此只有口頭拜票而已，絕無交付財物，尋求支持之行為，而且後來因情勢不
    好，均已放棄競選而落選等語。惟查：
（一）被告丁○○、乙○○於九十年二月七日下午四、五時許，前往余佳應嘉義市○○○路六二巷一弄二號住處，將裝有現金十萬元之牛皮紙袋，對嘉義市農會保
      安里準會員代表余佳應，行求余佳應投票予彼等支持之人之事實，業據證人余
      佳應於調查站訊問時陳稱：「（問：丁○○是否曾以金錢向你賄選買票？何時
      何地？）有的，丁○○約於九○年二月七日下午四、五時之間偕同一男子（後
      來我經賴永告知，才知道他就是乙○○），一同前來我住所（嘉義市○○○路
      六十二巷一弄二號），並由丁○○向我拉票，要求我支持他們，丁○○在我住
      所外交付我一個牛皮紙袋，內裝有賄選款項，以作為酬謝，我當時猜測該牛皮
      紙袋內裝有新臺幣約十萬元左右，但因我此次登記參選是本農事小組另一位候
      選人賴永叫我出面參選，且賴永向我保證保安里農事小組一定是同額競選，若
      有人要找我麻煩，賴永會幫我處理，所以我必須支持賴永參選出席上級農會代
      表，因此我在當時立即退還該牛皮紙袋給丁○○，並請丁○○直接找其弟賴永
      ，我即出門離去」等語（詳嘉檢九十年度選他字第四號卷第十五頁）。另於偵
      查中陳稱：「（問：你認識丁○○、乙○○？）我只認識丁○○而已」，「（
      問：九十年二月七日下午四、五點，丁○○是否跟另外一名男子前來你住處，
      給你一個牛皮紙袋？）有，但我馬上推回去，我說我要出去」，「（問：牛皮
      紙袋內裝什麼？）我不知道」，「（問：那你為何在調查站講是十萬元？）我
      聽人家說是十萬元」，「（問：聽何人講是十萬元？）是我自己猜想，我想說
      他沒事為何要拿東西給我，我只跟他吃過一次麵」等語（詳九十年度偵字第二
      五二八號卷十六頁背面）；復於原審審理中證稱：「九十年二月七日下午四、
      五時許，有二個人乙○○、丁○○到我家，他們有帶一個牛皮紙袋，我只是猜
      想那是十萬元現金」，「（問：是何人交給你的？）乙○○，因為我第一次參
      選，我要支持我鄰居賴永，當時我又要出去所以沒有拿」，「（問：你為何會
      猜測牛皮紙袋是裝十萬元？）我是用猜的，之前有聽說十萬元」，「（問：錢
      送到你家，你如何拒絕？）我有告訴他們說我支持賴永，所以我拒絕收受」等
      語（詳原審法院九十年八月二十日訊問筆錄）指述明確。
（二）被告乙○○於九十年二月二十二日左右，至林銅鐘嘉義市○○路三一九號住處
      ，將嘉義市農會第六屆理事候選人配票單（上載有蕭士林、丙○○、楊金章、
      王進農四人姓名）予林銅鐘，要求支持配票單上之人，而乙○○、丙○○、甲○○共同於九十年二月二十五日下午，前往林銅鐘住處，拿一疊千元大鈔約十
      萬元置放林銅鐘家中客廳茶几，行求林銅鐘投票予其等支持之人後離開之事實
      ，業據：
    證人林銅鐘於調查站訊問時陳稱：「我於九十年二月十五日當選嘉義市農會頂
      安寮里農事小組會員代表後，乙○○於九十年二月二十五日下午四時十二分左
      右，先以行動電話通知我馬上要來我住所拜票，乙○○、丙○○及甲○○等三
      人於同年月日下午四時十五分左右即到達我住所，甲○○進入我住所後，即拿
      出一疊鈔票，都是一千元大鈔，金額大約是十萬元，放在我住所客廳的茶几上
      ，並用我住所報紙加以掩蓋，乙○○三人要離去，我立即追趕出去將該筆十萬
      元賄款擲回予甲○○，並向乙○○等三人表示：『如果你們這樣，我就不投票
      支持你們。』乙○○等三人在甲○○收回該筆賄選款項後，皆向我表示：『好
      啦，等當選以後再說。』」，「乙○○等人雖然在九十年二月二十五日下午雖
      未提及我投票支持特定嘉義市農會理監事及臺灣省農會代表候選人，但乙○○
      曾於九十年二月二十二日左右（詳細時間我已記不清楚）單獨前來我住所找我
      ，並交給我一份嘉義市農會理事候選人配票名單，該配票名單上詳列丙○○、
      楊金章、王進農及蕭士林等四人姓名，乙○○當天還當面向我表示：『請投票
      支持該配票名單上四位候選人。』，我也當場答應乙○○會投票支持該配票名
      單上四位候選人，所以前述乙○○等三人以十萬元向我賄選買票，就是向我買
      票支持丙○○、楊金章、王進農及蕭士林等四人」等語（詳嘉檢九十年度選他
      字第四號卷第六十二頁背面以下），且有證人林銅鐘提出一支持丙○○、楊金
      章、王進農、蕭士林之配票單一紙附卷可查（詳九十年度選他字第四號卷第六
      十五頁）；於偵查中陳稱：「（問：乙○○、丙○○、甲○○在九十年二月二
      十五日下午四點多，是否有去你家，拿十萬元鈔票要求你支持他們？）我沒有
      收，他有拿錢出來，但我不知多少錢」，「（問：叫你支持何人？）有拿一張
      單子給我，叫我支持單子上面的四個人，這張單子我有交給調查站」，「（問
      ：調查站第一次訊問你，你為何說沒有，第二次才說有？）我沒有拿錢，所以
      說沒有，第二次才說有」等語（詳九十年度偵字第二五二八號卷第十七頁背面
      ）；復於原審審理中證稱：「九十年二月二十五日下午四時十二分，乙○○用
      手機打電話到我家，說馬上要到我家，看我在不在家，不久就到了，進來後甲○○拿了一疊鈔票給我，用我家的報紙壓著，我說不要收，我追出去還給他」
      ，「（問：配票名單上面記載何事？）只有寫蕭士林、丙○○、王進農、楊金
      章等四人名字，沒有寫其他東西，乙○○叫我支持這四個人」。「問：金額為
      何是十萬元？）我只說多少錢我不知道，我看到是一疊鈔票」等語（詳原審法
      院九十年八月二十日訊問筆錄）。
    被告丙○○雖辯稱：因工作繁忙，未參與競選活動云云。惟查被告丙○○於調
      查站訊問時供稱：「我曾分別與乙○○、丁○○、甲○○等人搭檔，約於九十
      年二月十七日左右（詳細日期已記不清楚）在農會理監事選舉前，陸續拜訪本
      屆農會會員代表當選人王江海、蔡金和、呂純足、羅武雄、蕭新歷、蔡照雄、
      沈柄文、林銅鐘、楊金章、羅陳長華、並要求們投票支持給我們推出的候選人
      」等語（詳嘉檢九十年度選他字第四號卷第七十九頁以下）；又被告丁○○於
      調查站訊問時亦供稱：「（問：你、丙○○、甲○○有無於農會理監事選舉【
      即九十年二月二十六日】前拜訪本屆農會會員代表當選人？曾拜訪哪些會員代
      表當選人？請求投票支持哪些候選人？）有的，我曾與乙○○、丙○○及甲○○等人於前述農會理監事選舉前，拜訪本屆農會會員代表當選人，我記得拜訪
      過．．，賴招源、林銅鐘、沈柄文．．．等人」等語（詳嘉檢九十年度選他字
      第四卷第七十五頁以下），足證被告丙○○曾去證人林銅鐘住處，其於審理中
      翻異前詞，不足採信。
（三）被告乙○○、丙○○、甲○○於九十年二月二十五日晚間，由乙○○、丙○○
      、甲○○另至嘉義市東區羌母寮二十七號，向當選嘉義市農會盧厝里會員代表
      沈柄文行求投票予其等支持之人，並在沈柄文來不及拒絕下，將一包現金約十
      萬元塞入沈柄文衣服內後開車離去之事實，業據：
    沈柄文於調查站訊問時陳稱：「乙○○及丁○○二人在嘉義市農會第六屆會員
      代表改選之後，即曾一同到我住所拜票，並向我表示：『要投票支持他們，以
      及投票支持他們推出的理監事候選人。』當時我都有在口頭上答應劉世章、乙○○二人。後來乙○○本人於九十年二月二十五日上午八、九時左右曾先以電
      通知我，說要來拜訪我，乙○○卻是於同年月日晚上六時許偕同丙○○及甲○○二人到我住所拜票，甲○○並要我到門外談話，且表示有東西要給我看，在
      我走出門口後，我看到乙○○及甲○○在車外，而丙○○在車內等候，此時，
      甲○○不發一語立即將一疊千元現鈔塞進我的衣服內，隨即與乙○○坐進車內
      離去，我因罹患尿酸嚴重而行走不便，只能在車後大叫乙○○及甲○○拿回去
      ，但乙○○等三人沒有回頭來拿回去」，「（問：前述甲○○塞進你衣服內的
      金錢若干？目的為何？）我沒有詳細數過，但甲○○塞進我衣服內的金錢都是
      新版一千元大鈔，從該疊現鈔厚度觀察大約有十萬元；由於乙○○等人在前述
      九十年二月二十五日晚上前來我住所之前，曾要求我配合他們，投票支持他們
      推出的嘉義市農會理監事候選人，且曾委託嘉義市農會盧厝里農事小組小組長
      沈勝忠於九十年二月二十四日中午轉交給我一張配票名單，所以甲○○塞進我
      衣服內的金錢是要我依照該配票名單投票支持嘉義市農會理事候選人丙○○等
      四人及臺灣省農會會員代表丁○○一人」，「（問：你如何處理前述乙○○給
      你的賄選款項？）當天乙○○等人不肯回頭拿回前述賄選款項後，我即交給我
      太太，告之此錢不能收，並一直保存在家中等候乙○○等人前來取回，後來聽
      我太太說乙○○及甲○○二人於理監事改選投票日隔日，即九十年二月二十七
      日下午四、五時左右前來我住所取回該筆賄選款項，因我不在家，是由我太太
      退回給甲○○」，「（問：你有無保存前述配票名單？）沒有，我於當天看過
      前述配票名單後即撕毀丟棄，並未保存下來」等語（詳嘉檢九十年度選他字第
      四號卷第七十一頁以下）。又「（問：九十年二月二十五日晚上六點多，乙○○、丙○○、甲○○是否有去你家，在你門口塞了現金給你？）有，他們塞進
      我衣服外套就開走了，我要還他也沒有辦法」，「（問：後來是否於九十年二
      月二十四日有叫沈勝忠交給你一張配票單？）有，但我不支持他們，我就把它
      撕掉」，「（問：錢有無還給他們？）有，九十年二月二十七日他來我家，我
      就還他」，「（問：是多少錢？）我不知道，沒算」，「（問：有無用牛皮紙
      袋裝？）沒有，是用橡皮圈綁好」等語（詳第十八頁）。「（問：沈勝忠有無
      拿配票單給你？）有，但我把他揉掉」，「（問：他在何處拿給你配票單？）
      在我們村莊的路上拿給我」等語（詳九十年度偵字第二五二八號卷第三十八頁
      背面）；再於原審審理中證稱：「（問：被告是何時打電話給你，說要去拜票
      ？）九十年二月二十五日上午八、九點有打電話說要來拜票，不過他們到傍晚
      我在吃飯的時候，大約六點多他們才來的，他們開車子過來，只有乙○○與甲○○進來，車子裏面還有其他人，但我沒看清楚是誰，甲○○有走進我家裏，
      叫我出去，說有東西給我看，等我出去時，他用手從下面拉開我的外套，他就
      將一疊鈔票塞到我外套內，他們二人就上車走了，我大聲喊他們說我不要，因
      為我尿酸過高所以追不到他們」，「（問：沈勝忠何時將配票單給你？）在九
      十年二月二十四日中午在市區遇到他，他拿給我一張紙給我，他走了之後，我
      有看一下，上面有丙○○，還有其他人，名字記不得，因為我不支持他們，就
      將那張紙丟掉了」，「（問：你太太說他們何時將錢拿回去？）選舉後隔天他
      們就來拿回去，之前我有跟我太太說，這筆錢一定要還人家」，「（問：乙○○、甲○○將錢給你之後，為何會在選後又到你家將錢取回？你是否有通知他
      們來拿回去？）沒有通知他們，不過在他們將錢拿給我的時候，我有大聲喊：
      我不要，你要來拿回去。他們可能有聽到，所以後來才將錢拿回去」，「（問
      ：之後他們是否有到你家謝票？）沒有」等語（詳原審法院九十年八月二十日
      訊問筆錄）證述綦詳。
    再證人沈柄文之證詞，核與其妻即證人沈蕭秀於偵查中證稱：「（問：是何人
      去你家？）有三、四人去我家。只有乙○○、甲○○有下車，是甲○○塞錢給
      我」，「（問：車上的人有丙○○？）我沒看到，不能確定」，「（問：九十
      年二月二十七日誰來你家拿錢？）開車到我家是甲○○，我拿錢還他」，「（
      問：有多少錢？）不知道，我用報紙包起來，我沒有算」等語（詳九十年度偵
      字第二五二八號卷第三十八頁背面）；於原審審理中證稱：「（問：在九十年
      二月二十五日傍晚被告四人是否有到妳家拜票？）我只看到乙○○及甲○○二
      人，他們二人並沒有進來，甲○○拿了錢放進我先生的口袋，因為我先生有尿
      酸，要將錢還給他，但是追不上，我先生就將錢交給我，選舉後隔一天下午乙○○、甲○○到我家，我將錢還給甲○○」，「（問：他們選舉後隔一天到妳
      家時有無說什麼話？）他們問我先生是否在家，我回答不在家，我趕緊將錢還
      給他們」，「（問：錢是多少？）不知道，我沒有算過，收了之後我就用報紙
      包著」等語（詳原審法院九十年九月六日訊問筆錄），及證人沈勝忠於偵查中
      證稱：「（問：你於九十年二月十四日是否拿配票單給沈柄文？）是劉世章拜
      託我拿給沈柄文的」，「（問：乙○○在何處拜託你？）在路上，我已忘了在
      哪條路」，「（問：你記得配票單上面是誰名字？）我不知道，我沒有看。」
      ，「（問：你為何要幫乙○○拿配票單給沈柄文？）因為他以前是理事長，他
      拜託我，我也沒辦法」等語（詳九十年度偵字第二五二八號卷第四十四頁背面
      ）相符，足證證人沈柄文所述非虛。
（四）於嘉義市農會第六屆會員代表選舉前夕，被告乙○○、丁○○知悉嘉義市農會
      第五屆大溪里會員代表賴招源因積欠嘉義市農會利息，依法不能登記參選會員
      代表，二人為求自己及所推出之理事候選人當選，於八十九年十二月二十六日
      由丁○○籌款四十萬元借貸賴招源繳付利息，賴招源因而登記參選該屆農會代
      表及理事，並順利當選大溪里會員代表，嗣於會員代表選舉後理監事選舉前，
      賴招源又向丁○○借款十萬元，並由乙○○、丁○○交付配票單予賴招源，行
      求投票予乙○○等人支持之理事候選人之事實，業據：
    證人賴招源於調查站訊問時陳稱：「我約於七十五年間起（詳細日期已記不清
      楚）以我自己的名義連續向嘉義市農會辦理土地抵押貸款，貸款筆數計有二十
      二筆，實際貸款總額約八百五十萬元」，「前述二十二筆貸款金額每月須繳納
      約七萬四千元左右（詳細金額記不清楚）之利息，在嘉義市農會福全分部貸款
      部分，我都是以農會帳戶轉帳方式繳納；在吳鳳分部貸款部分，則皆由我親自
      前往以現金繳納」，「二十二筆貸款繳息情形原本很正常，但自八十九年八月
      起我因為缺錢，所以開始無法正常繳納向農會貸款的利息，致發生積欠農會利
      息的情形，至同年十二月為止，總共積欠農會利息二十一萬二千七百五十四元
      」，「積欠之二十一萬二千七百五十四元利息，我係於八十九年十二月間（詳
  細時間我已記不得），持現金先往福全分部繳納約十二萬餘元（詳細金額記不
      清楚）利息，之後再前往吳鳳分部繳納約八萬餘元（詳細金額記不清楚）利息
      ，前述二十二萬二千七百五十四元利息係與我同為嘉義市農會會員代表丁○○
      借給我的」等語（詳九十年度選他字第四號卷第六十六頁背面以下）；又於偵
      查中證稱：「（問：在此次農會選舉前他【指丁○○】有借你四十萬元繳農會
      貸款利息？）他問我要不要選農會代表，我說我不合資格，因為我欠農會錢，
      他說要借錢給我」，「（問：你在調查站說當選農會代表，你有照他們指示投
      票給丙○○、蕭士林、楊金章？）那是我選上農會代表，才叫我支持的」，「
      （問：有無拿配票單給你？）有，好像是丁○○或乙○○拿給我的，他們二人
      都有去」，「（問：單子在何處？）我已撕掉了」，「（問：錢還他沒？）還
      沒有，但土地有給他抵押」等語（詳九十年度偵字第二五二八號卷第十八頁背
      面）。
    而依證人賴招源於嘉義市農會貸款明細，賴招源計有會計貸款二十二筆，金額
      共八百五十萬元，八十九年八月至八十九年十二月之利息延遲繳納，至同年十
      二月二十六日始繳清利息，金額二十一萬二千七百五十四元，有嘉義市農會查
      詢單附卷可稽。賴招源於調查站訊問時陳稱：「丁○○係於八十九年十二月中
      旬向我表示要借錢給我，我是在丁○○交給我現金四十萬元的當天即前往繳清
      積欠利息」，「因為我曾擔任四任嘉義市農會會員代表，都是屬於『蕭家班』
      ，但是因為『蕭家班』未在本屆選舉中安排我參選理事，再加上我已經積欠農
      會三個多月利息，依規定無法登記參選會員代表，所以我原本無意參選農會任
      何職務，丁○○與乙○○知道上情後，乃向我表示，因為乙○○的兒子丙○○
      要競選理事長，丁○○的女婿羅仁哲要候聘總幹事，所以他們願意借錢給我讓
      我繳清積欠之利息，並要我代表他們登記參選理事，並支持他們推出的理事長
      候選人及總幹事候聘人，我同意後，丁○○問我需要多少錢，我向他表示要四
      十萬元，丁○○乃籌措四十萬元讓我繳清積欠之利息」，「丁○○係以現金交
      給我前述四十萬元，我則簽發一張四十萬元本票及所有之土地抵押設定予丁○○作為借款憑證，另丁○○向我表示不用收取利息，也沒有向我要求我何時還
      上述借款金額，所以我至今尚未償還上述借款，他亦未向我催討」，「我雖只
      積欠農會利息二十一萬二千七百五十四元，但因我保險費也都未繳納，所以趁
      丁○○願意借我錢之機會，向他多借一點」，「在理事選舉前，因為我又無錢
      繳納貸款利息，所以在九十年二月間（詳細日期記不清楚）我又向丁○○借得
      十萬元繳納利息」，「乙○○在理事部分推出丙○○、蕭士林、蕭新歷、王進
      農、楊金章及我共六人；在監事部分推出江春蓉；在出席上級農會代表部分則
      是乙○○與丁○○二人」，「我當選會員代表後，在九十年二月二十六日改選
      當天，理事部分，我依照乙○○及丁○○二人要求，投票給丙○○、蕭士林、
      楊金章及我本人；監事部分，乙○○及丁○○因向我表示不重要，所以我投給
      李水順（因李水順同意理事部分投給我）；出席上級農會代表部分則因乙○○
      指示，所以我投給丁○○」等語（詳嘉檢九十年度選他字第四號卷詳六十七頁
      背面以下），並有借據及本票在卷可查。被告乙○○、丁○○於嘉義市農會第
      六屆會員代表改選登記前，與賴招源從未有金錢借貸，此次丁○○借款四十萬
      元予賴招源實為讓賴招源繳清積欠之利息（此部分不為罪，詳後述），得以登
      記參選會員代表，代表乙○○派登記參選理事及支持彼等推出之理事及出席上
      級農會代表，而該借款雖有簽立借款契約書、本票及辦理抵押權設定，惟借款
      當時雙方並未約定如何支付利息，且丁○○亦曾表示不收取利息。而於九十年
      二月十六日，會員代表選舉後之理監事選舉前，賴招源又向丁○○借款十萬元
      ，並由乙○○、丁○○交付配票單予賴招源（已為賴招源撕毀），行求投票予
      乙○○等人支持之理事候選人，丁○○卻未收取任何利息，更證係用以行賄證
      人賴招源，欲使被告乙○○、丁○○推薦之人得以當選之事實。
    綜上，足證被告乙○○、丁○○確有此部分犯行。至證人賴招源雖於原審審理
      中改稱：「當天調查員二人押我到調查站作筆錄，我情急之下亂說的」，「（
      問：你向丁○○借錢的利息如何算？）他說用銀行利息計算，我有用房地給他
      抵押，因為我們是親戚所以用銀行利率計算」云云（詳原審法院九十年八月二
      十日訊問筆錄），不但與在偵查中所述不一致，且所謂在調查站係「情急之下
      亂說的」，依前說明，竟與事實相符，足證其於原審法院所陳，應係為被告等
      脫免之詞，不足採信。
（五）此外，並有嘉義市農會第六屆農會小組長、會員代表候選人名冊、嘉義市農會
      第六屆理事、監事、出席上級農會代表候選人名冊、嘉義市保安里、頂安里、
      盧厝里、大溪里農事小組會員代表選舉情形紀錄表在卷可佐。本件事證明確，
      被告四人犯行均堪認定。
二、核被告四人所為，均係犯農會法第四十七條之一第一項第二款之罪。查被告四人
    係為使乙○○、丁○○當選嘉義市農會第六屆出席上級農會會員代表，並使丙○○及彼等共同支持之蕭士林、楊金章、王進農等人當選該屆農會理事，彼等就上
    開農會法第四十七條之一第一項第二款之犯行，具有犯意聯絡與行為分擔，均為
    共同正犯。次查被告等先後多次犯行，時間緊接，犯罪構成要件相同，顯係基於
    概括犯意反覆為之，為連續犯，均應依刑法第五十六條之規定，各論以一罪，並
    加重其刑。
三、原審以被告等犯行明確，因予論科，原非無據。然原判決理由二，既認被告四人
    為共同正犯，自應由被告四人就本件全部犯行均共負其責才對，乃竟於論述連續
    犯時，認為應分別僅就其所參與之犯行論為連續犯，顯有判決理由矛盾之違誤。
    被告等上訴意旨，仍執陳詞否認犯罪，雖無可取，惟原判決既有可議，自應由本
    院予以撤銷改判。爰審酌被告四人素行尚稱良好，惟賄選對選風敗壞甚鉅，並考
    量被告等之犯罪動機、目的、手段，犯罪所生之危害、犯罪後之態度等一切情狀
    ，分別量處如主文所示之刑，並均諭知易科罰金之折算標準。
四、至被告乙○○、丁○○二人於嘉義市農會第六屆會員代表選舉前夕，知悉嘉義市
    農會第五屆大溪里會員代表賴招源因積欠嘉義市農會利息，依法不能登記參選會
    員代表。乙○○、丁○○為求自己及所推出之理事候選人當選，於民國八十九年
    十二月二十六日由丁○○籌款四十萬元借貸賴招源繳付利息，賴招源因而登記參
    選該屆農會代表及理事，並順利當選大溪里會員代表之情，固如前述。但查：因
    當時證人賴招源尚未登記參選嘉義市農會第六屆會員代表，是否能當選該屆農會
    代表尚不確定，更難確知是否就嘉義市農會理監事選舉有選舉權，被告乙○○、
    丁○○固交付賴招源四十萬元，惟證人賴招源尚非為有選舉權人，與農會法第四
    十七條之一第一項第二款須對於「有選舉權之人」，行求、期約或交付財物或其
    他不正利益，而約其不行使選舉權或為一定之行使之構成要件不符，自難以該款
    相繩，併此敘明。
據上論結，應依刑事訴訟法第三百六十九條第一項前段、第三百六十四條、第二百九
十九條第一項前段，農會法第四十七條之一第一項第二款，刑法第十一條前段、第二
十八條、第五十六條、第四十一條第一項前段，罰金罰鍰提高標準條例第二條，判決
如主文。
本案經檢察官吳忠賢到庭執行職務。
中    華    民    國      九十一      年      十一     月      十二     日
                                  臺灣高等法院臺南分院刑事第五庭
                                      審判長法官  鄭    文    肅
                                            法官  王    浦    傑
                                            法官  陳    珍    如
右正本證明與原本無異。
不得上訴。
                                       法院書記官  嚴    巧    花
中    華    民    國      九十一      年      十一     月      十二     日
附錄法條：
農會法第四十七條之一第一項第二款：
農會之選舉有左列行為之一者，處三年以下有期徒刑，得併科三萬元以下罰金：
二  對於有選舉權之人，行求、期約或交付財物或其他不正利益，而約其不行使選舉
    權或為一定之行使者。
